臺北高等行政法院判決
　　　　　　　　　　　　　　　　　　 95年度訴字第02944號
　　　　　　　　　　　　　　　.
原　　　告　甲○
訴訟代理人　黃均熙律師（兼送達代收人）
　　　　　　許博森律師
被　　　告　桃園縣立自強國民中學
代　表　人　乙○○（校長）
訴訟代理人　王怡今律師（兼送達代收人）
複　代理人　林蓓玲律師
上列當事人間因解聘事件，原告不服臺灣省教師申訴評議委員會
中華民國95年6 月30日府文教字第0950900247號再申訴評議決定
（案號：95004 號），提起行政訴訟，本院判決如下：
　　主  文
原告之訴駁回。
訴訟費用由原告負擔。
　　事  實
一、事實概要：原告原係被告學校教師，分別於民國（下同）90
    、91、92、93年在校服務期間招募4 起以學校教師為主要會
    員之互助會。93年5 月10日互助會員發現原告有冒標（領）
    會款情形，致使互助會停止正常運作為止，累計原告積欠之
    會款共新台幣（下同）1 千餘萬元，40餘人受牽連。原告於
    93年5 月28日與債權人簽立和解契約，約定以現金600 萬元
    、未收之死會會款及珠寶清償，而債權人必須放棄全部會款
    之請求權，及不得有使原告喪失教職之舉措，否則須負損害
    賠償之責。嗣臺灣桃園地方法院檢察署（下稱桃園地檢署）
    經偵查後，認原告涉嫌侵占罪，於93年10月13日以93年度偵
    字第12205 號緩起訴處分書處原告緩起訴1 年。而被告則於
    93年5 月、6 月間召開5 次教師評審委員會（下稱教評會）
    ，認定原告冒標（領）會款行為屬實，決議依教師法第14條
    第1 項第6 款規定予以解聘，並經桃園縣政府93年7 月30日
    以府教學字第0930156740號函核備在案。原告循序提起再申
    訴，經臺灣省政府教師申訴評議委員會94年3 月29日府文教
    字第0940900207號再申訴評議決定（案號：第94001 號，下
    稱94001 評議書）：「再申訴有理由。桃園縣教師申訴評議
    委員會之評議決定不予維持，原措施之學校對原告解聘之措
    施應予撤銷，並另為適法之處置。」被告即按「處理高級中
    等以下學校不適任教師應行注意事項」規定之察覺期、評議
    期之程序辦理，嗣教評會仍認原告冒標（領）會款之行為，
    已構成教師法第14條第1 項第6 款「行為不檢有損師道，經
    有關機關查證屬實者」故決議予以解聘，並以94年7 月8 日
    自國人字第0940001889號函請桃園縣政府核備，經桃園縣政
    府94年7 月25日府教學字第0940187771號函准予核備，被告
    即以94年8 月2 日自國人字第0940002075號函知原告。原告
    不服，提起申訴、再申訴均遭決定駁回，遂提起行政訴訟。
二、兩造聲明：
　(一)原告聲明：
    1.再申訴、申訴決定及原處分均撤銷。
    2.訴訟費用由被告負擔。
　(二)被告聲明：
    1.駁回原告之訴。
    2.訴訟費用由原告負擔。
三、兩造之爭點：被告以原告冒標（領）侵占會款，經桃園地檢
                署以其涉嫌侵占罪處分緩起訴1 年，認有教師
                法第14條第1 項第6 款規定「行為不檢有損師
                道」之情形，予以解聘，是否違法？
　(一)原告主張之理由：
    1.原告對於被告作成解聘處分之程序合法無爭執。
    2.按比例原則係行政機關作成行政處分所必需遵守者，行政
      程序法第7 條可資參照。被告以教師法第14條第1 項第6
      款作為解聘原告之理由，顯不符比例原則：
      (1)查教師法第14條第1 項各款情形各有其指射之範圍，非
        可由行政機關恣意解釋，法律條款之解釋亦應先具體而
        後抽象。教師法第14條第1 項所規定之8 款情形，屬於
        具體事由者應為第1 款至第5 款及第7 款，而第6 款及
        第8 款屬於行政法上之不確定法律概念，不確定法律概
        念雖給予行政機關一定之判斷空間，惟仍有立法者所欲
        指射之範圍。又教師法第14條第1 項各款之規定，與教
        師行為是否檢點有關者為第1 款、第2 款、第6 款及第
        8 款，具體列舉之條款為第1 、2 及8 款，第6 款則為
        概括條款。行為人於適用第6 款時，應係指第1 、2 、
        8 款以外之行為不檢有損師道，經有關機關查證屬實者
        之情形，始符法律之文義及體系解釋。又教師法第14條
        第1 項關於行為人因觸犯刑責而得予以解聘之事由既已
        有第1 款「受有期徒刑1 年以上判決確定，未獲宣告緩
        刑者」之具體事由可資適用，則行政機關於因行為人觸
        犯刑責時而欲適用本條項時（尤其指第1 款之具體事由
        與第6 款之不確定法律概念之關係），即應受教師法第
        14條第1 項第1 款之拘束。
      (2)原告因冒標會款觸犯刑法第335 條第1 項侵占罪，遭被
        告依教師法第14條第1 項第6 款之「行為不檢有損師道
        」予以解聘，惟查原告業經桃園地檢署於93年10月13日
        以93年度偵字第12205 號緩起訴處分書處原告緩起訴1
        年，並未有達有期徒刑1 年以上之情事。被告將教師法
        第14條第1 項第1 款「受有期徒刑1 年以上判決確定，
        未獲宣告緩刑者」之解聘事由，用同條項第6 款之不確
        定法律概念予以擴大，顯違法律體系解釋及比例原則，
        實有濫用權限之嫌。
      (3)原告任教20年來之考績皆為甲等，獲無數記功嘉獎，被
        告卻僅因1 次單純會首倒會事件即判定原告「行為不檢
        有損師道」而遭解聘，不顧原告犯後償還債務之誠意及
        從事教職20餘年之努力，致原告無法繼續於被告處及其
        他學校任教且侵害原告工作權，顯違比例原則。
  (二)被告主張之理由：
    1.本件解聘處分做成之程序合法：
      94001 號評議書係以程序上不合法指摘被告，並非認定實
      質上違法不當，被告於94001 號評議書撤銷原處分後，業
      依該指示一一補正，並據調查之結果重新於94年7 月8 日
      做成解聘之決定，原告再次提起申訴、再申訴，均經桃園
      縣、台灣省教師申訴評議委員會駁回。
    2.原告行為構成教師法第14條第1項第6款「行為不檢有損師
      道，經有關機關查證屬實者」之解聘事由：
      (1)不確定法律概念不違反法明確性原則：按法律明確性之
        要求，非僅指法律文義具體詳盡之體例而言，立法者於
        立法定制時，仍得衡酌法律所規範生活事實之複雜性及
        適用於個案之妥當性，適當運用不確定法律概念或概括
        條款。有關受規範者之行為準則及處罰之立法使用抽象
        概念者，苟其意義非難以理解，且為受規範者所得預見
        ，並可經由司法審查加以確認，即不得謂與前揭原則相
        違，業經司法院釋字第432 號、第521 號、第545 號解
        釋在案。換言之，憲法允許立法者使用不確定法律概念
        之立法方式，而該不確定法律概念祇要符合（1 ）其意
        義非難以理解；（2 ）為受規範者所得預見；（3 ）可
        經由司法審查加以確認三項要件，即無違反法明確性原
        則。
      (2)原告違反桃園縣政府要求各學校教職員避免起會之行政
        命令在先，長期且廣大召集合會後，又侵占會員之會款
        及合會金在後，涉犯刑事法律處罰，其行為不檢有損師
        道，事證明確：
        教師法第14條第1項第6款「行為不檢，有損師道」之
          概括條款，其規範意義非難以理解：
          A.教師法第14條除第1 項第1 款規定「教師受有期徒
            刑1 年以上判決確定，未獲宣告緩刑者」第2 款規
            定「曾服公務，因貪污瀆職經判刑確定或通緝有案
            尚未結案者」之當然解聘事由以外，就其他違反刑
            事法律之行為雖未明定，惟觸犯刑事法律之行為者
            ，不限於第1 款、第2 款，毋寧係以同條第6 款「
            行為不檢，有損師道」之概括條款所規範。例如：
            教師毆打學生，觸犯刑法第277 條第1 項傷害罪、
            猥褻學生觸犯刑法第227 條第3 項之猥褻幼女罪，
            如經法院判處11個月有期徒刑，且未受緩刑宣告，
            雖不符教師法第14條除第1 項第1 款所列舉之當然
            解聘事由，惟此等傷害、猥褻犯行，均屬「行為不
            檢，有損師道」之範疇，仍得依該概括條款予以解
            聘，自屬當然。
          B.緩起訴處分非不起訴處分，實質上業經認定犯罪嫌
            疑重大：
            a.緩起訴是指雖合乎起訴要件及門檻，惟檢察官基
              於便宜原則的考量（尤其是一般預防與特別預防
              之目的），課予被告一定的負擔或指示後，予以
              暫緩起訴之裁量處分。其效果類似不起訴處分，
              但若被告並未遵守其負擔或指示，或符合法定要
              件，檢察官得撤銷該處分，其後可提起公訴，可
              謂附條件的暫緩起訴處分。換言之，原告行為業
              經檢察官認為犯罪嫌疑重大，達到起訴門檻，本
              應起訴，與刑事訴訟法第252 條之「犯罪嫌疑不
              足之不起訴處分」迥然不同。
            b.原告經檢察官認定涉犯刑法第335 條第1 項之侵
              占罪，為緩起訴處分。按刑法普通侵占罪之法定
              本刑為5 年以下有期徒刑、拘役或科或併科3 萬
              元以下罰金，檢察官認定其侵占之會款共計1 千
              1 百餘萬元，又係連續犯，依法得加重其刑至二
              分之一，亦即最高得處有期徒刑7 年6 月，而依
              實務認定，侵占數百萬元，經判決有期徒刑2 年
              以上者，所在多有，原告侵占數百萬元，職業為
              教師，判處有期徒刑4 、5 年，當不為過，僅因
              告訴人等即被告之諸多教職員，同意與原告和解
              ，所以檢察官認為於1 年內暫緩起訴，如原告於
              1 年內有違刑事訴訟法第253 條之3 各款事由之
              一者，緩起訴處分即將撤銷，而遭起訴。
            c.原告如遭檢察官提起公訴，應非僅構成侵占罪，
              蓋依原告自承84年起即有資金缺口，且連起4 會
              ，以會養會，致會員誤信而交付會款財產，其連
              續涉犯刑法第339 條第1 項之詐欺取財罪嫌重大
              ，原告主張其未達行為不檢，顯無理由。又即令
              不構成詐欺取財罪，依緩起訴處分所認定之侵占
              罪嫌，其法定本刑與詐欺取財罪同，最高得處5
              年有期徒刑。是原告所為係詐欺或侵占罪，其法
              律上評價均同。
            d.原告另有虛構會員及多次冒標之犯行，早有多名
              校內同事尹惠美、陳淑芬、邱春美等人指證。故
              尚另涉刑法第216 條、第210 條之行使偽造私文
              書等罪，其法定刑為5 年以下有期徒刑，較詐欺
              罪、侵占罪之法定刑更重，刑案部分係因檢察官
              已決定作成緩起訴處分，所以尚未深入追查所涉
              偽造文書罪嫌部分，並不表示原告未涉此等罪嫌
              。
            e.原告利用同事的信任，詐欺、侵占近2 千萬元（
              緩起訴處分之被害人尚非全部受害人），且多次
              行使偽造文書，涉犯刑罰在先，已不適任應以身
              作則之教師職業，嗣又利用同事的同情及寬恕，
              與部分被害人雖達成和解，惟被害人等均為怕血
              本無歸而無奈僅以三成之賠償額獲賠，亦有出於
              不願見同事身陷囹圄之憐憫心者。
          C.桃園縣政府於88年即函示各學校教職員宜避免起會
            ，原告卻自84年至93年間止，仍起會多起：在9400
            1 評議書中，臺灣省政府教師申訴評議委員即援用
            桃園縣政府88年8 月16日88府教學字第16881 號函
            示內容謂：「查學校近來有倒會風波，即函示各學
            校教職員宜避免起會」等語。因指摘原告於上班期
            間，長期利用辦公處所處理私人財務，繼而倒會，
            引起教職員情緒不安，進而影響教學及校園安寧。
            並明指原告，違反規定在校園內起會，倒會事件發
            生後，又未妥當處置並負起善後責任，未能做好教
            師之良好表率。足見原告明知禁令，仍執意起會，
            並不惜觸法。
        教師法第14條第1 項第6 款「行為不檢，有損師道」
          之概括條款，為受規範者所得預見：原告任教職已達
          20年，78年即擔任被告學校教師，84年開始以會養會
          進行資金流通，迄93年5 月。原告之行為觸犯刑法偽
          造文書、詐欺及侵占等罪嫌，足見其不尊重教師職位
          ，甚而觸犯刑事法律。一般智識經驗者均得預見上述
          行為，不足為人師表，學校為此解聘，原告早已預見
          其可能，自不致造成突襲。否則原告也不會在和解契
          約中，要求同事「致力維護確保目前之教職，以最大
          的空間給予工作生存的空間」。
        教師法第14條第1 項第6 款「行為不檢，有損師道」
          之概括條款，得經由司法審查加以確認：於本件個案
          中，所謂「行為不檢，有損師道」，業經由適當組成
          之評議機構，依評議委員之專業知識及社會通念，加
          以認定及判斷（參見司法院釋字第454 號解釋理由書
          ），且當事人尚得提起行政訴訟，藉由司法程序加以
          確定。
    3.尊重原措施學校及教育行政主管機關之行政裁量或判斷餘
      地：
      (1)教師與任職學校間之聘任關係，解聘與否，以及教師是
        否具有教師法第14條第1 項各款之當然解聘事由，專屬
        任教學校之權，學校具有行政裁量權，而判斷任教教師
        是否「行為不檢有損師道」之不確定法律概念，亦屬學
        校之判斷餘地。無論從裁量之理論或不確定法律概念之
        見解，學校之決定均應受尊重，其他機關甚至法院尚不
        得以自己之判斷，代替學校之判斷（參見司法院釋字第
        319 號解釋不同意見書、第553 號解釋意旨）。除非行
        政裁量有裁量逾越或濫用之情事，或判斷有恣意濫用及
        其他違法情事，審查機關自應尊重學校作成措施時之裁
        量或判斷。
      (2)原告自78年間起即於被告學校擔任教職，被告對於原告
        素行自知之甚明，本件原告召集合會，於校內掀起風暴
        ，不僅令校內教職員惶惶不安，懼怕終生血汗化為烏有
        致無心教學，亦令學生議論紛紛、指指點點，對於教學
        品質影響之鉅顯而易見，原告無法與同事和諧相處，亦
        難以面對學生及家長之觀感，此種情況當屬校方始能正
        確判斷。被告調查完善縝密，並予原告充分答辯之機會
        ，說明如下：
        原告行為之動機：原告自承係因家庭因素、週轉資金
          ，始召集合會，其將學校當作私人理財、集資之場域
          ，而其名下仍有2筆不動產、2部汽車，並非生活窘困
          不得不然，是其動機可議。
        對教育之負面影響：師者，傳道、授業、解惑也。傳
          道既列為第一位，教師身教之影響尤重於言教，原告
          觸犯刑事法律，且所犯之罪刑非輕，造成同事之損害
          鉅大，先前原告再申訴成立，回校任職時，無不造成
          人心惶惶，憤慨不平，嚴重影響校內和諧氣氛、教學
          環境及學生對於教師形象之認知。
        事後解決債務之作為：原告僅以三成賠償額與同事和
          解，甚且於復職後，拒不就所補領之40餘萬元薪資，
          賠償受害同事，反一再宣稱早已和解，並未積欠債務
          ，坐視同事生活陷於困境於不顧。
        保障工作權意旨：被告解聘原告，僅係無法在原校任
          職，並未剝奪其任職他校之機會，原告仍保有教師資
          格，自得另覓新教職。
        比例原則及有利、不利均應注意：原告如繼續於被告
          校內任職，勢必引發其他教職員之不滿，進而影響教
          學意願及品質，對原告而言，繼續留在被告校內，不
          僅徒增尷尬，對於原告之人際關係及教學品質勢生影
          響，是解聘原告乃有效且無從選擇下不得不然之手段
          ，雖對原告之侵害不小，惟為保障其他多數教職員之
          權益，更為學生之受教權，參酌其他利弊，公益之維
          護顯大於原告之私益，原告應為其觸法行為負責。
　　理  由
一、按「具有左列情事之一者，不得為教育人員；其已任用者，
    應報請主管教育行政機關核准後，予以解聘或免職：．．．
    七、行為不檢有損師道，經有關機關查證屬實者。」「教師
    聘任後除有下列各款之一者外，不得解聘、停聘或不續聘：
    ．．．六、行為不檢有損師道，經有關機關查證屬實者。．
    ．．有前項第6 款、第8 款情形者，應經教師評審委員會委
    員3 分之2 以上出席及出席委員半數以上之決議。有第1 項
    第1 款至第7 款情形者，不得聘任為教師。其已聘任者，除
    有第7 款情形者依規定辦理退休或資遣外，應報請主管教育
    行政機關核准後，予以解聘、停聘或不續聘。」教育人員任
    用條例第31條及教師法第14條定有明文。
二、原告在被告學校任職期間招募4 起以學校教師為主要會員之
    互助會，有冒標及將收取之會款侵占入己計1 千萬餘元，經
    桃園地檢署認有侵占罪嫌，惟審酌原告坦承犯行，深感悔意
    ，並與告訴人達成和解等情，予以緩起訴1 年之事實，有冒
    標領互助會明細表、原告冒標侵占會款案調查小組會議紀錄
    、處理經過說明書、尹惠英等人之聲明書、桃園地檢署93年
    度偵字第12205 號緩起訴處分書及和解契約書等件影本在原
    處分卷可稽，且為原告所不爭執，堪認為真實。是被告以原
    告前開行為不檢有損師道，經查證屬實，予以解聘，揆諸首
    開規定，並無不合。
三、原告就被告作成解聘處分之程序合法及前開事實部分均無爭
    執，惟主張其因冒標會款觸犯刑法第335 條第1 項侵占罪，
    業經桃園地檢署予以緩起訴1 年，並未達到教師法第14條第
    1 項第1 款所定「受有期徒刑1 年以上判決確定，未獲宣告
    緩刑者」之解聘事由，被告依同條項第6 款之不確定法律概
    念予以擴大，且未顧及原告任教20年之教學績優表現及償債
    誠意予以解聘，有違法律體系解釋及比例原則云云。經查：
  (一)被告於接獲臺灣省教師申訴評議委員會94001 號評議書後，
    於94年4 月25日召開臨時校務會議成立調查小組，置行政代
    表1 人，導師2 人，專任教師2 人，家長會代表1 人，校外
    公正人士1 人為調查小組委員，且決議教評會委員不得擔任
    。同年5 月9 日正式開始調查，調查內容包括冒標侵占互助
    會款之經過、原因、債務金額、償債情形、資金流向、珠寶
    計價等項目，經數次會議由原告與債權人提出說明及佐證資
    料後，調查小組於同年6 月15日針對上述項目提出調查報告
    。教評會於同年6 月17日召開會議請調查小組報告調查情形
    ，並提問相關問題；於6 月24日邀請原告及相關人員到場陳
    述說明，對全案作通盤性瞭解；再於同年6 月29日召開會議
    針對全案充分討論後，仍決議解聘原告。經核其處理程序與
    「處理高級中等以下學校不適任教師應行注意事項」之相關
    規定，並無不合。
  (二)按師者，所以傳道、授業、解惑者也。學校教師職司培養國
    家未來主人翁及國民教育之責，聖賢之道尤重於知識技能之
    傳授，亦即教育首要教導學生重禮義知廉恥、崇法尚紀。且
    身教應重於言教，教師之所以受敬重，即在於社會大眾普遍
    以為確實發揮教育功能，教師須具有良好之品德修養，足為
    學生表率，許以教師較高之道德標準之故，而法律為最低之
    道德規範，遵守法令規定當屬教師基本要求。查原告身為國
    中教師，其有招募互助會而予冒標及侵占會款，觸犯刑罰罪
    責之行為，適為心智尚未成熟國中學生之最壞示範，自屬「
    行為不檢有損師道」。原告縱曾有優良之教學表現，並不影
    響其有前述行為之事實，與該行為是否有損師道係屬二事，
    不能混為一談。況原告自稱其教學認真負責，獲無數，顯
    已獲得相當之賞與正面評價，然其意為錢財而冒標會款近
    而侵占入己，干犯法紀，實與一般對教師之期許背道而馳，
    更衝擊學生之價值判斷豈足為學生典範？
  (三)教師法第14條第1 項規定：「教師聘任後除有下列各款之一
    者外，不得解聘、停聘或不續聘：．．．」同條第1 款「受
    有期徒刑一年以上判決確定，未獲宣告緩刑者。」與第6 款
    「行為不檢有損師道，經有關機關查證屬實者。」同屬得為
    解聘、停聘或不續聘之事由之一，並無相互排斥之規定，原
    告縱經桃園地檢署處分緩起訴1 年，於其確有前述冒標及侵
    占會款之行為並無影響，被告以其有教師法第1 項第6 款之
    事由予以解聘，並無違法之處。
四、綜上所述，原告主張均無可採。從而原處分及申訴、再申訴
    決定均無違誤，原告徒執前詞訴請撤銷，為無理由，應予駁
    回。
五、兩造其餘陳述於判決結果不生影響，無庸一一論列，併予敘
    明。
據上論結，本件原告之訴為無理由，依行政訴訟法第98條第1 項
前段，判決如主文。
中　　華　　民　　國　　96　　年　 　8　　月　 23  　 日
                         第三庭審判長法  官　姜  素  娥
                                     法  官　陳  國  成
                                     法  官　楊  莉  莉
上為正本係照原本作成。
如不服本判決，應於送達後20日內，向本院提出上訴狀並表明上
訴理由，如於本判決宣示後送達前提起上訴者，應於判決送達後
20日內補提上訴理由書（須按他造人數附繕本）。
中　　華　　民　　國　　96　　年　 　8　　月　 23  　 日
                                     書記官  林　俞　文
